【裁判字號】    89,訴,1948
【裁判日期】    891122
【裁判案由】    債務人異議之訴
【裁判全文】
臺灣臺南地方法院民事判決  八十九年度訴字第一九四八號
    原      告  甲○
    訴訟代理人  乙○○
    被      告  丙○○
右當事人間債務人異議之訴事件，本院判決如左：
    主    文
原告之訴駁回。
訴訟費用由原告負擔。
    理    由
甲、原告方面：
一、聲明：
（一）鈞院八十七年度執字第三五一九號執行被告丙○○，因清償債務，對原告所有
      坐落台南縣柳營鄉○○段五三九號地號土地及其上建物建號八七及八七之二號
      （未保存登記），門牌台南縣柳營鄉人和村酒精一０四號所為查封之強制執行
      程序予以撤銷。
（二）訴訟費用由被告負擔。
二、陳述：
（一）按執行名義成立後，如有消滅或妨礙債權人請求之事由發生，債務人得於強制
      執行程序終結前，向執行法院對債權人提起異議之訴，強制執行法第十四條第
      一項前段定有明文。經查被告據以為本件強制執行之執行名義，係  鈞院民國
      （下同）七十八年八月十二日所為之七十八年度票字第一二九０號對本票准許
      強制執行之民事裁定，核當時  鈞院所為上開裁定時，原告固有積欠被告該項
      債務無誤，惟原告積欠被告上開債務（含所有債務）已於八十年九月十三日全
      部清償完畢，依首揭法條規定，上開執行名義之債務既已清償，依法被告自不
      得據之而為強制執行。
（二）查本件執行標的物係原告於七十五年三月二十七日向案外人李蕭金玉購買，於
      七十六年九月十七日，因需款急用而向被告貸款，並提供本件執行標的物予被
      告設定新台幣（下同）一百三十萬元之抵押權（存續期間自七十六年九月十七
      日至七十七年九月十六日），於七十七年九月二十二日，復向被告增加貸款，
      並辦理抵押權內容變更登記為一百八十萬元（存續期間自七十六年九月十七日
      起至七十八年九月十六日止），於七十九年四月十七日因清償部分債務，餘額
      一百十二萬元，乃再辦理抵押權內容變更登記為一百十二萬元（存續期間自七
      十六年九月十七日起至七十九年十二月卅日止），嗣於八十年七月十八日原告
      再清償部分債務，餘額為一百萬元，復再辦理抵押權內容變更登記為一百萬元
      （存續期間自七十六年九月十七日至八十四年六月三十日止），清償日期約定
      八十四年六月三十日。嗣因八十年九月間，原告轉向案外人吳蔡月霞借款二百
      萬元，故於八十年九月九日以本件執行標的物設定二百萬元之抵押權予案外人
      吳蔡月霞後，並由吳蔡月霞於八十年九月十三日代原告清償被告之債務全部，
      並於八十年九月十六日辦竣兩造間之抵押權塗銷登記，
（三）按當時原告與被告間之金錢往來方式，雖設定有抵押權供擔保，但有借有還，
      於借款時被告均要求原告簽發本票以資佐証。查被告據為本件強制執行之執行
      名義，係鈞院七十八年八月十二日所為本票准許強制執行之裁定，該裁定附表
      所示之本票二紙，其發票日分別為七十八年六月二十日及七十八年八月十九日
      ，到期日分別為七十八年八月二日及七十八年七月五日，金額分別為十七萬四
      千元及三十五萬元（合計五十二萬四千元），均與原告提供本件執行標的物予
      被告設定抵押權登記之債務同一，而原告早於八十年九月十三日因另案外人吳
      蔡月霞借款而清償，並塗銷兩造間之抵押權設定登記完畢，茲被告聲請本件強
      制執行狀中誣稱原告迄今尚未清償是項債務，則被告何以會同意於八十年九月
      十六日塗銷本件執行標的物之抵押權設定登記？其理甚明。又八十七年度執合
      字第三五一九號執行事件，原係案外人郭蔡帶聲請對原告所為之強制執行（郭
      蔡帶已於八十九年九月十八日撤回執行）。
（四）切結書係乙○○簽名與原告無關。至被告提出之協議書除乙○○外有甲○簽字
      部分，原告否認該協議書上原告甲○姓名為原告所簽署，並非原告之筆跡，且
      原告並未在場，係被告強迫乙○○所簽，乙○○並未經原告之授權及事先經原
      告之同意所簽名，原告否認該協議書之真正。
（五）案外人即原告之丈夫向被告之借款，有被告收取原告丈夫乙○○之還款收據共
      四筆，此被告親自簽名之收款明細表乙紙可證。因原告之丈夫乙○○尚欠被告
      之七十萬元提供乙○○所有坐落台南縣柳營鄉○○段六七０地號建地面積四一
      五‧四九平方公尺及其地上建號東昇段一九０、一九一、一九二、一九三、一
      九四、一九五、一九六、一九七、一九八、一九九、二００、二０一、二０二
      、二０三、二０四、二０五、二０六、二０七、二０八、二０九、二一０、二
      一一、二一二、二一三、二一四、二一五、二一六號及東昇段二０五建號門牌
      台南縣柳營鄉○○村○鄰○○街二四六號六樓七房屋於八十九年六月十五日提
      供擔保給被告設定抵押權，嗣後原告之丈夫乙○○向蔡吳月霞借款二百萬元清
      償被告後，被告業已於八十年九月十六日辦竣執行標的之抵押權塗銷登記，並
      將抵押權登記為代位清償之吳蔡月霞，因被告以鈞院七十八年度票字第一二九
      ０號民事裁定為執行名義之本票到期日均在七十八年七、八月間均在被告塗銷
      原告所提供擔保之執行標的物之前，倘若原告未清償，被告豈願塗銷執行標的
      物之理。可見原告清償後被告再提起聲請強制執行甚明。何況被告承認原告只
      是人頭一切均由乙○○與被告來往，至於被告曾於八十四年度執字第四七五號
      聲請強制執行事件時原告未提起異議乙節，因原告並未接到民事執行庭通知，
      致未提起債務人異議之訴，此可調鈞院八十四年度執字第四七五號執行卷查證
      。
（六）原告於八十年九月十六日因已清償被告之債務而被告塗銷原告所提供擔保之系
      爭執行標的物後原告未再向被告借款，至於被告抗辯八十四年八月十一日再向
      被告借款並求償而未清償之七十萬元竟將上開提供擔保之房屋及土地以買賣為
      原因將所有權移轉登記予被告。被告竟將原告丈夫乙○○向其借款之帳，以魚
      目混珠方法將乙○○欠被告之債及乙○○所立之協議書及切結書均認為原告與
      乙○○係夫妻關係並自認原告係乙○○之人頭，何況乙○○與被告間金錢來往
      原告並未參與，原告從未到過被告家，因此竟將乙○○向被告借貸部分向原告
      求償，顯欠權利保護要件。
三、證據：提出民事裁定、土地及建築改良物登記簿謄本各一件為證，並聲請訊問證
    人蔡吳月霞。
乙、被告方面：
一、聲明：求為判決如主文所示。
二、陳述：
（一）本案原告甲○只是一位人頭，其實一切與外面債權債務之處理行為、往來操作
      均係原告之夫乙○○所為，關於原告所述積欠被告之五十二萬四千元於八十年
      九月十三日全部清償等並非事實，確有徒托空言，本末倒置，強詞曲解事實，
      所稱十一地及建物及金額已曾在八十四年四月六日被告曾聲請  鈞院查封拍賣
      ，其案早為  鈞院八十四年度執字第四七五號並定於八十四年八月十八日拍賣
      ，因此原告不但不提出異議，更於八十四年八月十一日到家中提數萬元作為利
      息並立寫便條，最慢八十四年八月底還清等，否則本案土地願意由被告辦理抵
      押等要求被告撤銷本案，被告為信用原告語言，因此於八十四年八月十五日向
        鈞院撤銷本案之拍賣，後來全無償還該欠款及抵押土地，更避不見面才知受
      騙，由此可知原告確用欺騙手段詐騙被告，以利向鈞院撤銷本案，實屬可惡；
      如原告在八十年九月十三日已有清償，當時為何不提出是議，而又拿錢給被告
      及立據可抵押土地等，可證確無清償該款自明，原告洵屬強辯不足採信。
（二）經過被告催告原告儘速償還欠款，而原告仍置之不理，並一直找不到人，躲避
      不見被告，被告在無法忍耐之下才於八十七年七月二日再向  鈞院申請查封拍
      賣本案土地，一直到八十九年五月二十五日才由  鈞院定在八十九年六月十四
      日拍賣，原告才又出現並於八十九年六月十三日晚到被告家裡拿一萬元及三張
      遠期支票合計十萬六千五百元（即八十九年六月二十六日到期支票金額三萬元
      及八十九年七月三十日到期支票金額三萬元以及八十九年九月三十日到期支票
      金額為三萬六千五百元）作為利息要求被告再向  鈞院撤銷，當時更立有切結
      書將本案五十二萬四千加上其他債務共二百萬元，每月還三萬元以上，決定於
      八十九年十二月三十一日前全部還清等（乙○○簽名）被告因怕像前次被騙，
      所以於八十九年六月十三日只向  鈞院申請延期拍賣（不撤銷）並奉  鈞院核
      准有案，惟原告至今全無清償該款即每月三萬元以上，被告才於八十九年八月
      十七日再向  鈞院申請繼續拍賣後，  鈞院再定於八十九年九月二十日拍賣，
      則原告又出現了，如不拍賣絕不出現太可惡，被告於九月十八日再有到被告家
      ，並拿八十九年十二月二十日到期四萬元之支票一張要求被告撤銷本案，由於
      被告不願撤銷，才有如此惡人先告狀現象，由上可證，原告並無清償該款事實
      至為明確，原告所述不足採。
（三）至於系爭五十二萬四千元與上面所述各項金額有相差之原因確為被告向原告所
      裁定金額共有六件，金額為二百四十九萬一千元正，而被告為擬節省執行費用
      所採用方法，因本案土地及建物已被抵押五胎共八百五十萬元左右，即新營農
      會一百萬元、吳蔡月霞二百萬元、郭明三百萬元、郭蔡帶一百萬元，盧陳福分
      一百五十萬元，而因被告並無抵押，執行拍賣後對被告並無實益，而被告只不
      過求一個公道及強迫原告因怕被拍賣而還款。
（四）原告所述本件執行金額五十二萬四千元均與原告所提供本件執的物予被告設定
      抵押權登記之債務同一，被告認為確實不同，原告在訴狀自陳最後設定金額為
      一百萬元，自與五十二萬四千元有巨大差別，由此更可證原告所述完全為牛頭
      不對馬嘴，至於塗銷本件標的物之抵押權，完全與系爭金額五十二萬四千元無
      關，亦無因果關係。
（五）又查被告並無向原告指明之證人吳蔡月霞收到任何款項及金錢，敬請  鈞院詢
      問吳蔡月霞自明。
（六）退步言之，如原告於八十年九月十三日已有還款，為何在八十七年十月三十一
      日又立協議書（由乙○○、甲○簽字），協議所欠被告金額總共二百萬元，決
      定在八十八年元月十日清償，如無清償時，恢復原來之金額四百七十三萬元（
      含利息），但至今全無清償及付息，更可明瞭原告所言全非事實。再如原告已
      有還清借款，則原告有否書立收條？敬請事實舉證，如有還款為何不把債務憑
      證拿回，每次查封拍賣都拿一點錢及遠期支票並立據某月某日清償等拜託被告
      撤回查封等，如此空言主張，已失去依據，原告並無清償被告之款項事實至為
      明確，誠屬無理，應予駁回。
三、證據：提出切結書、查封通知、代收票據記錄簿、便條、延期拍賣申請書、支票
    協議書、債務清單等影本。
丙：本院依職權調閱本院七十八年度票字第一二０九號、八十七年度執字第三五一九
    號、八十四年度執字第四七五給付票款卷宗，並向台南縣鹽水地政事務所系爭抵
    押權設定、權利內容變更、塗銷登記之有關聲請資料。
    理    由
一、原告起訴主張被告據以為本件強制執行之執行名義係七十八年度票字第一二九０
    號對本票准許強制執行之民事裁定，鈞院所為上開裁定時，原告固有積欠被告該
    項債務無誤，惟原告積欠被告上開債務（含所有債務）已於八十年九月十三日轉
    向訴外人吳蔡月霞借款二百萬元，並以本件執行標的物設定二百萬元之抵押權予
    吳蔡月霞後，並由吳蔡月霞於八十年九月十三日代原告清償被告之債務全部，於
    八十年九月十六日辦竣兩造間之抵押權塗銷登記，詎被告仍執前開本票裁定對原
    告所有之房地強制執行，與法不合，為此提起本訴。
二、被告則以本件兩造間所有之債務均係原告之夫乙○○在操作處理，被告仍執有原
    告多件票據，原告並未還清所有債務含本件票款，其中八十年九月十六日塗銷本
    件標的物之抵押權，完全與本件五十二萬四千元本票票款無關，  鈞院八十四年
    度執字第四七五號定於八十四年八月十八日拍賣時，原告不但不提出異議，更於
    八十四年八月十一日到家中提數萬元作為利息並立寫便條，承諾八十四年八月底
    還清等，被告始撤銷該案之執行，因此只有被告聲請執行，原告夫妻才會出面，
    惟迄今仍未清償及付息，原告所言均非事實等語資為抗辯。
三、本件原告主張被告以七十八年度票字第一二九０號本票裁定為執行名義，對原告
    所有之系爭房地為強制執行一情，業據其提出民事裁定、土地及建築改良物登記
    簿謄本各一件為證，並經本院調閱本院八十七年度執字第三五一九號執行事件案
    件可稽，並為被告所不爭執，應堪信原告上開主張為真實，原告復主張本件票款
    原告已於八十年九月十三日向第三人吳蔡月霞借款清償積欠被告全部債務，並於
    八十年九月十六日辦竣兩造間之抵押權塗銷登記，詎被告仍執前開本票裁定對原
    告所有房地執行，於法不合等情，為被告所否認，並以前情置辯，按按執行名義
    成立後，如有消滅或妨礙債權人請求之事由發生，債務人得於強制執行程序終結
    前，向執行法院對債權人提起異議之訴，強制執行法第十四條第一項前段定有明
    文。則本件所應審究者為系爭本票債務是否已因清償而清滅？
四、按當事人主張有利於己之事實者，就其事實有舉證之責任；民事訴訟法第二百七
    十七條定有明文，原告對於其第三人吳蔡月霞借款清償積欠被告全部債務一情，
    固據其舉證人吳蔡月霞到庭，惟證人吳蔡月霞證述：本件乙○○（即原告之夫）
    拿證件給我設定抵押向我借錢二百萬元，我於設定時拿支票給他，他拿去給誰我
    不知道，我都是和乙○○接洽，我沒看到他們有拿錢給被告等情。是就吳蔡月霞
    所借款項是否即係清償本件本票票款，亦無法為原告有利之證明，且原告果係已
    清償本件本票票款，何以未要求取回系爭本票或取得被告之書面證明，另參以八
    十年九月十六日兩造間之抵押權塗銷登記聲請之清償證明書固載「中華民國七十
    六年九月十七日鹽水地政事務登記收件鹽地字第六六二三號債權額一百三十萬元
    正之抵押權之債權元利業已全部清償爰具清償證明書為證」有台南縣鹽水地政事
    務八十九年十月三十一日所登字第七四九七號函所附聲請資料為證，又據八十年
    七月十八日（於八十年八月十九日為登記）即就系爭抵押權兩造所為之土地建築
    改良物他項權利變更契約書其中聲請登記以外之約定事項第三點明載「借貸期限
    到期權利人所持有義務人之借據實際金額為準」，既已明示以借據為準，自不包
    含本件本票債據，且系爭抵押權為一般抵押權，其係擔保特定之債權，所擔保之
    債權一經清償，基於抵押權從屬性，該抵押權本即可請求塗銷，系爭抵押權所擔
    保之債權為借款，已如前述，是原告主張本票票款已於系爭抵押權塗銷時一併清
    償，否則被告何以願意塗銷抵押權云云；尚難遽採。
五、復查，被告於八十四年就系爭本票票款聲請強制執行時（八十四年度執字四七五
    號執行），原告固陳稱因伊未收到執行通知不知情，所以未異議云云，惟原告亦
    自承其與被告間之債務均係其夫乙○○出面在處理，且原告亦不否認與被告成立
    本件票據債據以觀，原告應對乙○○以其名義簽發本票有充分授權，則依被告所
    提出八十四年八月十一日乙○○書立切結書明載「扺押票三百八十一萬元農曆八
    月底辦換抵押權轉讓還錢」，原告之訴訟代理人即乙○○亦不否認該切結書之真
    正，參以被告旋即於八十四年八月十五日具狀撤回該案之強制執行，是被告辯稱
    因乙○○表示願清償該票款才撤回等語，尚符常情，是若該票款已清償，該切結
    書何以不明示排除，甚且乙○○亦無急迫之情事何須為八月底辦換抵押權轉讓還
    錢之承諾。又八十七年十月三十一日兩造及乙○○所立協議書載「．．．張五松
    、乙○○、甲○上面還清後以前法院丙○○所辦之債權憑證全部還清債務人，並
    公證無債務存在」，原告訴訟代理人乙○○對上開切結書其簽名之真正不爭執，
    並稱甲○簽名係其代為，按原告與乙○○係夫妻之關係，兩造間之債務均由乙○
    ○出面商借，是若無上開情事，乙○○應不致故為上開之載明，另證諸乙○○於
    八十九年六月十三日所立之切結書表示將其對郭文松先生每月租金三萬元收付予
    被告抵付債務，該切結書亦載「前切結書作廢，以新台幣一百七十萬元本張本票
    為準為本人之正確債務，本年八十九年六月十三日以前之一切本票及甲○張五松
    在內所簽之本票及債權憑證均包括在內要全部歸還」，有切結書在卷可按，雖乙
    ○○陳稱上開債務係伊本人與被告間之債務，與原告無關，惟上開切結書已明示
    包含有甲○即原告之本票，若原告已無積欠票款之情事，何以乙○○須於清償債
    務後始得向被告要求返還包括原告簽發之本票。
五、末查係於八十七年七月四日以系爭本票裁定向本院聲請強制執行，因另一債權人
    郭蔡帶早於同年三月十六日即已對原告聲請強制執行，故被告部分為併案執行，
    其間八十七年十月十二日原告即對上開執行案件聲請閱覽卷宗，是原告對被告係
    以何執行名義聲請執行，應早已知悉，若早已清償票款何以未即時提出異議，反
    伺原債權人郭蔡帶於八十八年四月二十九日以拍賣無實益聲請核發債權憑證，由
    被告續行執行，始於八十九年九月二十五日提起本案異議之訴，顯有悖常情，是
    被告所辯本件本票債務仍未清償，應為可採，是原告既未能積極舉證本件執行名
    義成立後所載之債權有何消滅或妨礙債權人請求之事由發生，其請求撤銷本院八
    十七年度執字第三五一九號所為查封之強制執行程序，即屬無據，應予駁回。
六、結論：原告之訴為無理由，依民事訴訟法第七十八條，判決如主文。
中      華      民      國    八十九    年    十一    月    二十二      日
                                臺灣臺南地方法院民事第一庭
~B法      官  周素秋
右為正本係照原本作成
如對本判決上訴，須於判決送達後廿日內向本院提出上訴狀
中      華      民      國    八十九    年    十一    月    二十三      日
~B法院書記官  洪淵重


司法院資訊處製作；財團法人民間司法改革基金會備份。
